臺灣高等法院民事判決　　　　　　　　 100年度勞上字第28號
上　訴　人　　陳建竹
　　　　　　　陳寶春
　　　　　　　陳建同
　　　　　　　陳建全
共　　　同
訴訟代理人　　蔡坤旺律師
複代理人　　　吳甲元律師
　　　　　　　黃慈姣律師
被上訴人　　　勤讚保全股份有限公司
兼法定代理人　翁添木
上列當事人間損害賠償事件，上訴人對於中華民國99年12月23日
臺灣板橋地方法院99年度勞訴字第94號第一審判決提起上訴，並
為訴之追加，本院於100 年8 月23日言詞辯論終結，判決如下：
    主      文
上訴、追加之訴及假執行之聲請均駁回。
第二審（含追加之訴）訴訟費用由上訴人負擔。
    事實及理由
一、按訴之變更或追加，非經他造同意，不得為之，民事訴訟法
    第446 條第1 項前段定有明文。上訴人於原審原請求被上訴
    人連帶給付(1)喪葬費新臺幣（下同）279,890 元，(2)45個月
    平均工資補償198 萬元，(3)精神慰撫金80萬元，合計3,059,
    890 元，經原審判決其全部敗訴後，原僅就被上訴人未為上
    訴人之被繼承人陳信義投保勞工保險一事提起上訴，而依民
    國97年5 月14日修正公布之勞工保險條例（下稱勞保條例）
    第72條第1 項、民法第184 條第2 項、第28條、公司法第23
    條規定，請求被上訴人連帶給付198 萬元，及自起訴狀繕本
    送達翌日即99年6 月2 日起算之法定遲延利息。嗣於100 年
    5 月12日，追加勞動基準法第59條規定為其請求權基礎。迨
    至100 年6 月14日，將上開請求移列為先位聲明，並將利息
    請求減縮自100 年6 月14日上訴補充理由暨追加上訴聲明狀
    送達翌日即100 年6 月15日起算，同時追加備位之訴，請求
    被上訴人連帶給付上訴人154 萬元，及自100 年6 月14日上
    訴補充理由暨追加上訴聲明狀送達翌日即100 年6 月15日起
    算之法定遲延利息。先位部分，請求先就得否依勞動基準法
    第59條規定請求喪葬費、死亡補償為審究，如無理由，即審
    究得否依勞保條例第72條第1 項規定請求按勞保條例第64條
    規定計算相當於喪葬、遺屬津貼之損害。先位部分如無理由
    ，再就得否依勞保條例第72條第1 項規定請求按勞保條例第
    63條規定計算相當於喪葬、遺屬津貼之損害為審究。經核屬
    訴之追加，被上訴人未為反對，按之上開規定，其所為之追
    加，應予准許。
二、上訴人主張：
  (一)先位部分：
    上訴人之被繼承人陳信義自95年10月起受僱於被上訴人勤讚
    保全股份有限公司（下稱勤讚公司），擔任被上訴人勤讚公
    司所承攬之愛琴海社區管理委員會（下稱愛琴海）、富貴天
    下管理委員會（下稱富貴天下）總幹事職務。嗣於97年5 月
    25日12時20分許，陳信義至富貴天下上班後下班途中發生車
    禍事故當場身亡。陳信義因職業災害而致死亡，上訴人為陳
    信義之配偶及子女，依勞動基準法（下稱勞基法）第59條規
    定，被上訴人勤讚公司應給與5 個月平均工資之喪葬費，及
    40個月平均工資之死亡補償，被上訴人翁添木為被上訴人勤
    讚公司負責人，依勞基法第62條第1 項規定，應負連帶補償
    之責。如無理由，被上訴人勤讚公司未為陳信義投保勞工保
    險，致上訴人未能依勞保條例第64條規定，以陳信義因職業
    傷害而致死亡，請領5 個月平均工資之喪葬津貼，及40個月
    平均工資之遺屬津貼，而受有損害，依勞保條例第72條第1
    項規定，被上訴人勤讚公司應賠償之。被上訴人翁添木為被
    上訴人勤讚公司負責人，竟未為陳信義投保勞工保險，顯然
    違反保護他人之法律，依民法第184 條第2 項、第28條、公
    司法第23條規定，應負連帶賠償之責。茲陳信義月平均工資
    為44,000元，45個月合計198 萬元（44,000×45＝1,980,00
    0 ）。爰先位請求被上訴人連帶給付198 萬元，及自100 年
    6 月14日上訴補充理由暨追加上訴聲明狀送達翌日即100 年
    6 月15日起算之法定遲延利息。
  (二)備位部分：
    如先位請求為無理由，陳信義非因職業傷害而致死亡，然被
    上訴人勤讚公司未為陳信義投保勞工保險，致上訴人未能依
    勞保條例第63條規定，以陳信義死亡，請領5 個月平均工資
    之喪葬津貼，及30個月平均工資之遺屬津貼，而受有損害，
    依勞保條例第72條第1 項規定，被上訴人勤讚公司應賠償之
    ，依民法第184 條第2 項、第28條、公司法第23條規定，被
    上訴人翁添木應負連帶賠償之責。茲陳信義月平均工資為44
     ,000 元，35個月合計154 萬元（44,000×35＝1,540,000
    ），爰備位請求被上訴人連帶給付154 萬元，及自100 年6
    月14日上訴補充理由暨追加上訴聲明狀送達翌日即100 年6
    月15日起算之法定遲延利息。
  (三)上訴人於原審請求被上訴人連帶給付3,059,890 元（含喪葬
    費279,890 元、45個月平均工資補償198 萬元、精神慰撫金
    80萬元），及自起訴狀繕本送達翌日即99年6 月2 日起算之
    法定遲延利息，經原審為上訴人全部敗訴之判決，上訴人僅
    就其中198 萬元部分提起上訴，嗣復將利息請求減縮自100
    年6 月14日上訴補充理由暨追加上訴聲明狀送達翌日即100
    年6 月15日起算，並於本院追加備位之訴。上訴人未聲明不
    服及利息減縮部分，已告確定。其上訴及追加備位聲明：A.
    先位聲明：(1)原判決廢棄。(2)被上訴人應連帶給付198 萬元
    ，及自100 年6 月14日上訴補充理由暨追加上訴聲明狀送達
    翌日即100 年6 月15日起至清償日止，按年息5%計算之利息
    。(3)願供擔保，請准宣告假執行。B.備位聲明：(1)被上訴人
    應連帶給付154 萬元，及自100 年6 月14日上訴補充理由暨
    追加上訴聲明狀送達翌日即100 年6 月15日起至清償日止，
    按年息5%計算之利息。(2)願供擔保，請准宣告假執行。
三、被上訴人抗辯：陳信義自95年10月起受僱於被上訴人勤讚公
    司，經派至愛琴海擔任總幹事，因愛琴海社區住戶劉新隆時
    任富貴天下主任委員，認陳信義擅長管理社區，乃於96年12
    月間由陳信義邀同劉新隆、被上訴人翁添木協商，約定由陳
    信義收取富貴天下管理費，並用於社區支出，除交付其中1
    萬元予被上訴人勤讚公司外，餘款均屬陳信義個人可得服務
    報酬（約每月9,500 元），故有關陳信義至富貴天下工作部
    分，並非被上訴人勤讚公司與陳信義間勞動契約之範圍。陳
    信義係於至富貴天下工作後下班途中發生車禍事故，當日為
    星期日，非愛琴海工作日，難認陳信義係因職業災害而致死
    亡，被上訴人並無依勞基法第59條、第62條第1 項規定補償
    之義務。陳信義至被上訴人勤讚公司任職，原約定薪資每月
    3 萬元，因陳信義將屆退休年齡，故要求被上訴人勤讚公司
    每月補貼5,000 元，被上訴人勤讚公司係依陳信義要求，始
    未為其投勞工保險，上訴人不得以此為由請求被上訴人連帶
    賠償。又陳信義生前未入帳之富貴天下管理費191,725 元，
    被上訴人已代其返還富貴天下，如認被上訴人應負給付或賠
    償之責，被上訴人自得以之為抵銷等語。並答辯聲明：上訴
    及追加之訴均駁回。
四、兩造不爭執之事項：
  (一)陳信義自95年10月起受僱於被上訴人勤讚公司，經派駐愛琴
    海擔任總幹事部分，工作時間為星期一至星期六，下午1 時
    至9 時，每月薪資35,000元。
  (二)陳信義於97年5 月25日（星期日）12時20分許，至富貴天下
    上班後下班途中發生車禍事故當場身亡。
  (三)上訴人陳寶春為陳信義之配偶，上訴人陳建同、陳建全、陳
    建竹為陳信義之子女。
  (四)被上訴人翁添木為被上訴人勤讚公司負責人，依勞保條例第
    6 條第1 項第2 款規定，被上訴人勤讚公司對其所屬年滿15
    歲以上，60歲下之勞工，應以被上訴人勤讚公司為投保單位
    ，全部參加勞工保險為被保險人。
  (五)陳信義35年8 月1 日出生，95年10月受僱於被上訴人勤讚公
    司時，已年滿60歲，且於95年8 月1 日即已請領勞工保險老
    年給付。
  (六)陳信義生前未入帳之富貴天下管理費191,725 元，被上訴人
    已代其返還富貴天下。
  (七)被上訴人提出之池美瑩、劉新隆陳述書形式為真正。
  (八)上訴人提出薪資領據、請款單形式為真正。
五、兩造之爭點及本院之判斷：
  A.先位部分：
  (一)陳信義擔任富貴天下總幹事一職，是否屬其與被上訴人勤讚
    公司間勞動契約之範圍？上訴人得否依勞動基準法第59條、
    第62條第1 項規定，請求被上訴人連帶給付喪葬費、死亡補
    償？
  1.關於陳信義擔任富貴天下總幹事一職部分，非屬其與被上訴
    人勤讚公司間勞動契約之範圍，而係其自行另覓兼職，被上
    訴人勤讚公司僅因同意「借名」而固定收取1 萬元利潤等情
    ，業據證人即延攬陳信義至富貴天下任職之富貴天下主任委
    員劉新隆於原審審理時，證稱：「（陳信義先生擔任富貴天
    下的保全員，當初是如何約定？）我在愛琴海還有富貴天下
    都是住戶，富貴天下以前我是主委，因為陳信義先生很認真
    ，富貴天下的保全人員要換人，我問他有無要擔任富貴天下
    的保全人員，後來約定給他包，公司固定拿1 萬元，剩下的
    給他，剩下的到底有多少，我不清楚。剩下的是指管理費都
    是由陳信義收，大樓的支出從管理費付出去，在固定給公司
    1 萬元，剩下的部分就是他的利潤，他出事的原因我不太清
    楚」、「（提示富貴天下的陳述書，是否你寫的？）是我寫
    的」、「（提示請款單，並告以要旨，有何意見？）一定要
    公司蓋章我們才可以付款。陳信義死亡之後管委會的帳戶也
    沒有還給我們。我只好在重新聲請1 個帳戶」等語（原審卷
    第71頁正反面），並有劉新隆出具之陳述書在卷可憑（原審
    卷第29頁），被上訴人抗辯陳信義擔任富貴天下總幹事一職
    ，非其與被上訴人勤讚公司間勞動契約之範圍，應屬非虛。
  2.上訴人雖主張富貴天下係與被上訴人勤讚公司簽訂保全契約
    ，陳信義因擔任富貴天下總幹事所領取之報酬為薪資之一部
    分，陳信義擔任富貴天下總幹事一職，為其與被上訴人勤讚
    公司間勞動契約之範圍，縱屬「借名」、「借牌」、「靠行
    」，被上訴人至富貴天下工作仍屬執行職務行為，被上訴人
    勤讚公司仍不能免除其雇主責任等語，並提出薪資領據、請
    款單為證（原法院99年度司板勞調字第28號卷第14、16頁）
    。惟查：
  (1)保全業為特許行業，非得由陳信義以個人名義承攬，證人劉
    新隆已證稱其與陳信義間約定由陳信義承包，被上訴人勤讚
    公司固定收取1 萬元，所餘部分，即為陳信義之利潤，倘富
    貴天下保全業務係由被上訴人勤讚公司承攬，陳信義所收取
    者理當為薪資，而非利潤，發放方式亦應由被上訴人勤讚公
    司統籌辦理，陳信義不應僅交付其中1 萬元予被上訴人勤讚
    公司，亦不得自行自管理費收取報酬，顯見陳信義係借用被
    上訴人勤讚公司名義，承攬富貴天下保全業務，其所支付之
    1 萬元即為借用被上訴人勤讚公司名義之對價，陳信義既借
    用被上訴人勤讚公司名義承攬富貴天下保全業務，被上訴人
    勤讚公司與富貴天下締約及於請款單中蓋用印章，無非履行
    借名契約之本旨，尚難執該請款單之記載即謂證人劉新隆證
    述之內容不實。
  (2)上訴人所提之薪資領據雖提及領取陳信義擔任愛琴海、富貴
    天下社區總幹事97年5 月份薪資之事，然該領據係於陳信義
    死亡後出具，且僅97年5 月份，本院依職權調閱陳信義95、
    96、97年度稅務電子閘門財產所得調件明細表（本院卷第12
    5-129 頁），亦無從窺知陳信義於任職期間曾自被上訴人勤
    讚公司受領富貴天下部分之薪資，上訴人既未提供其他月份
    之薪資證明，該薪資領據僅得供作97年5 月份之薪資領取證
    明而已，因斯時陳信義已死亡，無法繼續處理富貴天下事務
    ，被上訴人代為處理並交付該月份之報酬，核與常情相符，
    尚不得據此即認富貴天下之薪資係由被上訴人勤讚公司給付
    ，或謂陳信義擔任富貴天下總幹事一職，係其與被上訴人勤
    讚公司間勞動契約之範圍。
  (3)陳信義以被上訴人勤讚公司名義承攬富貴天下保全業務，於
    外部關係，被上訴人勤讚公司固應負責承攬人或雇主之責任
    ，然於內部關係，陳信義與被上訴人勤讚公司就富貴天下業
    務並無實質僱傭關係，雙方就此知之甚詳，倘陳信義係因執
    行其自行承攬之業務發生災害，仍責令被上訴人勤讚公司依
    勞基法第59條規定負補償之責，當非事理之平，上訴人主張
    被上訴人勤讚公司就陳信義發生之災害不得免除雇主責任，
    核不足採。至上訴人援引之判決，或係就「借牌營業」、「
    靠行營運」之外部關係為闡釋，或係就「靠行營運」雇主應
    否為其靠行司機投保勞工保險一事加以諭示，其個案情節、
    主要爭點既與本件不同，自無比附援引之餘地，併予敘明。
  3.陳信義係於97年5 月25日12時20分許，至富貴天下上班後下
    班途中發生車禍事故當場身亡，當日為星期日，非愛琴海工
    作日，為兩造所不爭，而陳信義至富貴天下擔任總幹事一職
    ，非其與被上訴人勤讚公司間勞動契約之範圍，復如前述，
    陳信義顯非因職業災害而致死亡，上訴人依勞基法第59條、
    第62條第1 項規定，請求被上訴人連帶給付5 個月平均工資
    之喪葬費，及40個月平均工資之死亡補償，合計198 萬元，
    難謂有據。
  (二)被上訴人勤讚公司是否未依勞保條例規定為陳信義投保勞工
    保險？上訴人得否依勞保條例第72條第1 項、民法第184 條
    第2 項、第28條、公司法第23條規定，請求被上訴人連帶賠
    償按勞保條例第64條規定計算相當於喪葬、遺屬津貼之損害
    ？
  1.被上訴人勤讚公司依勞保條例第6 條第1 項第2 款規定，對
    其所屬「年滿15歲以上，60歲下之勞工」，應以被上訴人勤
    讚公司為投保單位，全部參加勞工保險為被保險人，固為被
    上訴人所不爭。惟查：陳信義35年8 月1 日出生，95年10月
    受僱於被上訴人勤讚公司時，已年滿60歲，依上開規定，陳
    信義非屬上開強制保險之被保險人。雖依勞保條例第9 條第
    4 款規定，被保險人年逾60歲繼續工作者，得繼續參加勞工
    保險，然此屬被保險人自願性之加保，上訴人就陳信義已表
    明願續保一事，既未舉證證明之，被上訴人勤讚公司未為陳
    信義投保勞工保險，難認違反勞保條例之規定。況陳信義於
    96年12月28日（勞保局收件日期：96年12月31日）以於95年
    8 月1 日離職退保，申請勞工保險老年給付，經勞工保險局
    於97年1 月24日核付202,000 元，已據本院向勞工保險局函
    查屬實，並有該局100 年8 月12日保給老字第10060484060
    號函及函附之申請書等在卷可憑（本院卷第144-148 頁），
    參諸勞保條例第58條第2 項被保險人已領取老年給付者，不
    得再行參加勞工保險之規定，堪認陳信義原即擬請領老年給
    付，而無續保之意願，上訴人主張陳信義確有意願續保，核
    非可採。至被保險人領取老年給付後，雇主固得自願為其投
    保職業災害保險，惟此屬投保單位自願參加，非強制性，被
    上訴人縱未為陳信義投保職業災害保險，亦無不依勞保條例
    規定辦理投保手續之情事，附此敘明。
  2.被上訴人勤讚公司並無為陳信義投保勞工保險之義務，其未
    為陳信義投保勞工保險，未違反勞保條例之規定，上訴人主
    張其得以陳信義因職業傷害而致死亡，依勞保條例第72條第
    1 項、民法第184 條第2 項、第28條、公司法第23條規定，
    請求被上訴人連帶賠償按勞保條例第64條規定計算相當於喪
    葬、遺屬津貼（喪葬津貼：5 個月平均工資、遺屬津貼：40
    個月平均工資）之損害，合計198 萬元，核非可採。
  B.備位部分：
    被上訴人勤讚公司是否未依勞保條例規定為陳信義投保勞工
    保險？上訴人得否依勞保條例第72條第1 項、民法第184 條
    第2 項、第28條、公司法第23條規定，請求被上訴人連帶賠
    償按勞保條例第63條規定計算相當於喪葬、遺屬津貼之損害
    ？
    承前所述，被上訴人勤讚公司並無為陳信義投保勞工保險之
    義務，其未為陳信義投保勞工保險，未違反勞保條例之規定
    ，上訴人主張其得以陳信義死亡，依勞保條例第72條第1 項
    、民法第184 條第2 項、第28條、公司法第23條規定，請求
    被上訴人連帶賠償按勞保條例第63條規定計算相當於喪葬、
    遺屬津貼（喪葬津貼：5 個月平均工資、遺屬津貼：30個月
    平均工資）之損害，合計154 萬元，亦非可採。
六、綜上所述，被上訴人勤讚公司並無為陳信義投保勞工保險之
    義務，而陳信義擔任富貴天下總幹事一職，非屬其與被上訴
    人勤讚公司間勞動契約之範圍，其非因職業災害而致死亡，
    上訴人請求被上訴人連帶給付喪葬費、死亡補償198 萬元，
    或連帶賠償按勞保條例第64條規定計算相當於喪葬、遺屬津
    貼之損害198 萬元，或連帶賠償按勞保條例第63條規定計算
    相當於喪葬、遺屬津貼之損害154 萬元，均非正當。從而，
    上訴人依勞基法第59條、第62條第1 項，及勞保條例第72條
    第1 項、民法第184 條第2 項、第28條、公司法第23條規定
    ，先位請求被上訴人連帶給付198 萬元，及自100 年6 月14
    日上訴補充理由暨追加上訴聲明狀送達翌日即100 年6 月15
    日起至清償日止，按年息5%計算之利息，均無理由，不應准
    許。其假執行之聲請，亦失所附麗，應併予駁回。原審為上
    訴人敗訴之判決，及駁回其假執行之聲請，核無不合。上訴
    意旨指摘原判決不當，求予廢棄改判，為無理由，應駁回其
    上訴。又上訴人依勞保條例第72條第1 項、民法第184 條第
    2 項、第28條、公司法第23條規定，追加備位之訴，請求被
    上訴人連帶給付154 萬元，及自100 年6 月14日上訴補充理
    由暨追加上訴聲明狀送達翌日即100 年6 月15日起至清償日
    止，按年息5%計算之利息，亦非有理，應予駁回。其假執行
    之聲請，亦失所附麗，應併予駁回。
七、上訴人雖聲請調閱被上訴人勤讚公司全部員工95年10月1 日
    至97年5 月1 日勞工保險加退保資料，然被上訴人勤讚公司
    其他員工之勞工保險加退保資料，與被上訴人勤讚公司應否
    就其未為陳信義投保勞工保險一事負賠償之責無涉，本院認
    尚無調閱此部分資料之必要，附此敘明。
八、本件事證已臻明確，兩造其餘攻擊防禦方法及所提證據，經
    審酌後，核與本判決之結果不生影響，爰不另一一論述，併
    予敘明。
九、據上論結，本件上訴及追加之訴，均無理由，依民事訴訟法
    第449 條、第78條、第85條第1 項前段，判決如主文。
中    華    民    國   100    年    9     月    6     日
                    勞工法庭
                        審判長法  官  林金村
                              法  官  王麗莉
                              法  官  陳秀貞
正本係照原本作成。
如不服本判決，應於收受送達後20日內向本院提出上訴書狀，其
未表明上訴理由者，應於提出上訴後20日內向本院補提理由書狀
（均須按他造當事人之人數附繕本）上訴時應提出委任律師或具
有律師資格之人之委任狀；委任有律師資格者，另應附具律師資
格證書及釋明委任人與受任人有民事訴訟法第466條之1第1項但
書或第2項（詳附註）所定關係之釋明文書影本。如委任律師提
起上訴者，應一併繳納上訴審裁判費。
中    華    民    國   100    年    9     月    8     日
                              書記官  葉國乾
附註：
民事訴訟法第466條之1（第1項、第2項）：
對於第二審判決上訴，上訴人應委任律師為訴訟代理人。但上訴
人或其他法定代理人具有律師資格者，不在此限。
上訴人之配偶、三親等內之血親、二親等內之姻親，或上訴人為
法人、中央或地方機關時，其所屬專任人員具有律師資格並經法
院認為適當者，亦得為第三審訴訟代理人。